【裁判字號】    89,台上,1882
【裁判日期】    890818
【裁判案由】    租佃爭議
【裁判全文】
最高法院民事判決                              八十九年度台上字第一八八二號
    上 訴 人  乙  ○
    被上訴人  甲○○
右當事人間租佃爭議事件，上訴人對於中華民國八十八年五月十八日台灣高等法院台
中分院第二審判決（八十八年度上字第一二四號），提起上訴，本院判決如左：
    主  文
上訴駁回。
第三審訴訟費用由上訴人負擔。
    理  由
本件被上訴人主張：伊所有台中縣烏日鄉○○段二五五地號土地及同段二五六地號土
地，面積各為○點二一六七公頃，嗣分割為二五五、二五五－一、二五六、二五六－
一、二五六－二等地號，原係出租與上訴人耕作，訂有耕地租賃契約。詎上訴人竟未
自任耕作，任由訴外人梁勝權在上開土地挖取沙石，並回填垃圾，謀取不法利益。依
耕地三七五減租條例第十六條第一項、第二項規定，其租約為無效等情。求為命上訴
人將土地填平回復原狀返還與伊之判決。
上訴人則以：伊係將土地交與梁勝權，請其改良土質，以利耕作，並無不自任耕作之
情事等語。資為抗辯。
原審審理結果，以：按承租人應自任耕作，違反此項規定者，其租約無效，此耕地三
七五減租條例第十六條第一項及第二項前段定有明文。次按不自任耕作，係兼指轉租
及將耕作物借與他人使用，或承租人自己未將租賃物供耕作使用，而擅自變更用途而
言（最高法院七十六年度台上字第二二二二號判決參照）。查，本件被上訴人就其前
開主張之事實，業據其提出相片四張，台中縣私有耕地租約一份，台中縣烏日鄉公所
民國八十七年八月一日、八十八年烏鄉清字第一一○三二號違反廢棄物清理法案件處
分通知書一份為證，並經台中縣烏日鄉公所承辦人員林麗寶於第一審證述：「有人檢
舉，我於八十七年八月十四日有去現場照相，現場已經被挖掏空……現場旁邊有類似
廢棄物」等語屬實，已足認為真實。雖上訴人以，伊於八十七年上半年度之稻作收割
後，因鑑於前開耕地之地質不佳，不利於稻作，乃委請梁勝權作土質改良工作，剝取
一部分之砂石，非不自任耕作等語置辯。惟查，前開土地，係五等則農地，上訴人自
三十八年六月二日開始承租耕作，此有台中縣私有耕地租約可稽，至八十七年上半年
止，已歷經二十九年，在此期間內從未發生地質不佳，不利於稻作之問題，為何至八
十七年間，全省多處發生挖取稻田砂石經營非法垃圾場圖利情形盛行時，始發覺該土
地不佳，需改良土質之問題，已令人生疑。且前開土地中之二五五－一地號、二五六
－一地號兩筆土地，於八十七年年初即已經交通部台灣區國道新建工程局規劃為中二
高道路用地，有該局國工局八七地字第一一七四七號通知單可稽，徵收近在眉睫，上
訴人猶願以「二十萬元代價僱用梁勝權改良土質」，顯悖常情。雖據證人梁勝權於第
一審證述：「土地是乙○叫我去作土質改良，我作土木、砂石業，他們叫我挖一些砂
石，填土上去」等語，然梁勝權係上訴人之外甥，誼屬至親，且從事土木、砂石業。
上訴人於前開耕地挖取砂石後，又提供梁勝權作堆放廢棄物之用，此從廢棄物中太多
為木屑、木板、紙袋等物可資佐證，且梁勝權因而違反廢棄物清理法，由台中縣烏日
鄉公所分別於八十七年七月十日及同年八月十三日處分罰鍰二次，此亦有該公所違反
廢棄物清理案件處分通知單二份足憑。可知上訴人所辯，因地質不佳，不利稻作之收
成，才委請梁勝權作土質改良之說詞，不足採信。則其就前開耕地借與梁勝權挖取砂
石，堆放廢棄物圖利，變更使用，灼然可見。揆諸上揭說明，應屬不自任耕作，其租
約依耕地三七五減租條例第十六條第一項及第二項前段之規定，自歸於無效。又上訴
人以，前開耕地，在改良土質後，八十八年度上半年之稻作，亦已種植秧苗完畢，並
提出相片兩張為據。惟按耕地所謂不自任耕作，兼指轉租及耕地借與他人使用在內，
上訴人既不自任耕作借與他人違法挖取砂石，堆放廢棄物之情事，依前開說明，原訂
租約為無效，此固無待於被上訴人另為終止租約之意思表示，且不因上訴人之填土，
再行耕作而回復有效。本件事實已臻明確，上訴人另聲請訊問證人黃啟賢到庭證明前
開耕地，除在八十七年下半年度之稻作，因改良土質未為耕作外，均未間斷云云，縱
係實情，亦不能反證上訴人無上述違約情事，自無再予傳訊之必要。綜上，被上訴人
以兩造租賃契約，已歸於無效，基於出租人之地位，訴請上訴人將前開耕地回復原狀
後返還與伊，自無不合，應予准許云云。為其心證之所由得，爰將第一審所為上訴人
敗訴之判決予以維持，駁回其上訴，於法核無不合。上訴論旨，猶執陳詞，就原審取
捨證據，認定事實之職權行使，指摘原判決違背法令，求予廢棄，非有理由。
據上論結，本件上訴為無理由。依民事訴訟法第四百八十一條、第四百四十九條第一
項、第七十八條，判決如主文。
中      華      民      國    八十九    年      八      月     十八     日
                              最高法院民事第三庭
                                  審判長法官  范  秉  閣
                                        法官  朱  建  男
                                        法官  許  澍  林
                                        法官  鄭  玉  山
                                        法官  陳  淑  敏
      右正本證明與原本無異
                                              書  記  官
中      華      民      國    八十九    年      九      月      四      日


司法院資訊處製作；財團法人民間司法改革基金會備份。
